臺灣臺中地方法院民事判決
                                    109年度訴字第712號  
原      告  陳淑瑾  
            陳德意  
            林信一  
            王瑞養  

            王志福  
            王俊民  
            王濕    
共      同
訴訟代理人  江來盛律師
            羅閎逸律師
            詹明潔律師
被      告  楊明山  
訴訟代理人  李碧娥  
被      告  周惠翼  
            蔡文惠  
共     同
訴訟代理人  謝秉錡律師
複代理人    李秉哲律師
            劉靜芬律師
            徐湘閔律師
上列當事人間不當得利等事件，本院於民國110年11月10日言詞
辯論終結，判決如下：
    主    文
一、被告楊明山應給付如附表二所示之原告各如附表二「請求金
    額」欄所示之金額，及自附表二「遲延利息起算日」欄起算
    至清償日止，均按週年利率百分之五計算之利息。
二、原告其餘之訴駁回。　　
三、訴訟費用由被告楊明山負擔百分之九十二，餘由原告陳淑瑾
    負擔。
四、本判決第一項於原告分別以如附表二「原告供擔保假執行金
    額」欄所示之金額為被告楊明山供擔保後，各得假執行。但
    被告楊明山如以附表二「請求金額」欄所示之金額分別為原
    告預供擔保，各得免為假執行。
五、原告其餘假執行之聲請駁回。
    事實及理由
壹、程序方面：
一、訴狀送達後，原告不得將原訴變更或追加他訴，但擴張或減
    縮應受判決事項之聲明者，不在此限。民事訴訟法第255 條
    第1 項但書第3 款定有明文。原告陳德意（下逕稱姓名，並
    與其餘原告合稱原告）起訴時原聲明主張被告楊明山、周惠
    翼、蔡文惠（下合稱被告3人，分稱其等姓名）應連帶給付
    原告陳德意新臺幣（下同）13萬元及遲延利息（見本院卷一
    第13頁），嗣於民國109年6月1日言詞辯論期日（見本院卷
    一第235頁）變更請求被告3人應連帶給付陳德意15萬元，屬
    擴張應受判決事項之聲明。又原告原主張被告3人應給付自
    起訴狀繕本送達之翌日起至清償日止按週年利率百分之5計
    算之利息（見本院卷一第11-12頁），嗣減縮起算日如下述
    聲明所載（見本院卷二第443頁），則屬減縮應受判決事項
    之聲明 ，合先敘明。
二、楊明山未於言詞辯論期日到場，核無民事訴訟法第386條各
    款所列情形，爰依原告之聲請，由其一造辯論而為判決。
貳、實體方面
一、原告起訴主張：
㈠、楊明山係執業律師，為盛讚法律事務所負責人，其受保證責
    任臺中市清水合作農場（下稱清水農場）委任，擔任清水農
    場向彰化縣政府提起確認由清水農場出名，向彰化縣政府承
    租位於臺中港特定區（市鎮中心）市地重劃區內，而分配予
    場員之公有耕地租賃關係存在之訴訟律師，嗣清水農場獲勝
    訴判決確定，彰化縣政府並將上開耕地放租收回之地價補償
    金6億3962萬5073元發放予清水農場。楊明山與時任清水農
    場場長之周惠翼、時任農場之會計蔡文惠明知依彰化縣政府
    於95年、96年間會勘結果，僅彰化縣政府舉報之132筆耕地
    屬未自任耕作，依耕地三七五減租條例第16條規定，該部分
    之耕地租約屬無效，而陳淑瑾、陳德意、林信一、王瑞養、
    王志福、王俊民、王李蝦（為原告王濕之母，於99年6月4日
    經法院裁定由王濕監護，嗣於100年1月30日逝世，其繼承人
    為王濕、王彰義、王誌源、王薰瑩、王薰英5人，其中王彰
    義、王誌源、王薰瑩、王薰英已將其等對被告3人之損害賠
    償請求權讓與王濕，見本院卷二第367-389頁，以下將王李
    蝦與本件其餘承租人合稱陳淑瑾等7人）所承租之土地均經
    法院認定屬自任耕作耕地，且前揭132筆耕地雖未自任耕作
    ，亦不使租約全部歸於無效，陳淑瑾等7人之耕地租約既仍
    為有效，清水農場應無條件將上開補償金轉發予陳淑瑾等7
    人，惟被告3人為抽取鉅額利益，共同意圖為自己不法所有
    ，基於詐欺取財之犯意聯絡，明知上情，且清水農場未委任
    楊明山或其盛讚法律事務所代為實質審核合法發放耕地補償
    金事宜，亦未依以往委任律師之慣例，經由理事會決議或由
    理事主席代表清水農場以書面委任楊明山進行補償金核發之
    資料審核乙事，竟先由周惠翼提供清水農場場員之承租耕地
    資料予楊明山，再以口頭委任楊明山進行場員之初步資料審
    查，嗣由楊明山、周惠翼、蔡文惠分別以口頭，或由楊明山
    以其不知情之受僱律師為清水農場代理人名義發函陳淑瑾等
    7人，而為以下之行為(並如附表一所示):
  ⒈楊明山指示「盛讚法律事務所」女性員工，與所承租土地屬
    自任耕作耕地之王郁萱之母陳淑瑾聯繫，佯稱需委託楊明山
    代為辦理方可領取補償金。嗣於99年5月間，被告3人以同前
    之說詞向王郁萱、陳淑瑾詐稱，使其等陷於錯誤，而由王郁
    萱與楊明山簽立委託書、債權憑證，委託楊明山辦理領取補
    償金事項，並同意楊明山抽取40萬元之抽成後，周惠翼、蔡
    文惠始將補償金發放予王郁萱，其後王郁萱可領取之補償金
    即先於99年8月2日扣除40萬元抽成匯入楊明山於清水區農會
    申設之00000000000000帳戶（下稱楊明山之系爭帳戶）。
  ⒉99年5月間，陳德意前往清水農場欲領取補償金時，周惠翼及
    蔡文惠向陳德意詐稱需至楊明山處簽立同意書始得領取等語
    ，致陳德意陷於錯誤，而與楊明山簽立債權憑證，委託楊明
    山處理補償費事宜，同意楊明山得自補償金中抽取15萬元做
    為報酬，而於99年8月2日匯入楊明山之系爭帳戶。
  ⒊同年9月間，林信一前往清水農場欲領取補償金，周惠翼及蔡
    文惠以同前方式對林信一詐稱，致林信一陷於錯誤，至楊明
    山處簽立委託書，委託楊明山辦理補償事宜，同意楊明山得
    自補償金中抽取10%作為報酬，而於99年9月7日，匯款552,1
    96元入楊明山之系爭帳戶。
  ⒋同年4月間，王瑞養前往清水農場欲領取補償金，周惠翼及蔡
    文惠亦以同前方式對王瑞養詐稱，王瑞養乃於同年9月13日
    ，邀集同筆耕地其他承租人王志福、王俊民及王李蝦之法定
    代理人王濕，一同與楊明山洽談，楊明山向該4人詐稱：因
    承租之土地地目有問題，要與彰化縣政府打官司，不能請領
    補償金，只有寫一個書面資料才可以領錢云云；致該4人陷
    於錯誤，與楊明山簽立委託書及協議書，委託楊明山處理補
    償金事宜，並同意楊明山從補償金中抽取12.5%做為報酬，
    嗣於99年10月8日，自王瑞養、王志福、王俊民、王李蝦帳
    戶分別匯款1,235,526元、617,763元、617,763元、1,235,5
    26元入楊明山之系爭帳戶。
  ⒌楊明山於收受補償金抽成後，亦透過其父親楊紫奎為白手套
    ，將不法利益交付與周惠翼，可知周惠翼、蔡文惠與楊明山
    之間應有對價關係。
  ⒍被告3人上開詐欺行為，前經檢察官提起公訴，並經臺灣高等
    法院臺中分院（下稱臺中高分院）106年度上易1385、1386
    號刑事判決判處楊明山應執行有期徒刑2年2月、周惠翼應執
    行有期徒刑1年2月、蔡文惠應執行有期徒刑1年在案（原審
    案號：本院104年度易字第735號、105年度易字第627號，下
    稱詐欺刑事案件）。被告3人所為為共同詐欺之侵權行為，
    依民法第184條第1項、第2項、第185條規定應連帶負損害賠
    償責任，倘認被告3人之時效抗辯為可採，原告另依不當得
    利之法律關係請求被告3人連帶給付。
㈡、對被告抗辯之回應：
　⒈被告3人辯稱原告於詐欺刑事案件提出告訴時，即已知悉自身
    受有侵權行為之損害，原告之請求已罹於時效等語，惟本件
    原告係詐欺刑事案件二審於108年5月9日判決時，方知被告3
    人之詐欺行為構成侵權行為，故時效應自108年5月判決送達
    原告時起算，被告3人主張時效抗辯，應無理由。
  ⒉至楊明山辯稱本件經本院106年度附民字第557、558號敗訴判
    決確定（下稱前案附民），應受一事不再理原則拘束等語，
    惟前案附民係因刑事判決無罪而駁回原告之訴，非屬實體判
    決，原告仍得另行起訴，楊明山之抗辯亦不可採。
  ⒊周惠翼、蔡文惠雖辯稱原告等人係將詐欺所得直接匯入楊明
    山之帳戶中，而未匯入周惠翼、蔡文惠之帳戶，其等未因原
    告之匯款而受有利益等語。惟本件係由周惠翼及蔡文惠出面
    阻撓，要求原告必須委託楊明山處理，為免被發覺犯行，方
    匯款至楊明山帳戶，故其等應共同負責。㈣
  ⒋再者，楊明山雖稱其與原告間有成立有償委任契約，其所得
    款項為律師報酬，而有法律上原因，且該委任事項係為原告
    處理承租農地屬「未自任耕作之風險」云云，惟被告之詐欺
    行為已為詐欺刑事案件認定構成共同詐欺罪在案，楊明山所
    辯為無理由。
㈢、聲明：⒈被告3人應連帶給付陳淑瑾40萬元、給付林信一552,1
    96元、給付王瑞養 1,235,526元、給付王志福617,763元、
    給付王俊民617,763元、給付王濕1,235,526元，及均自起訴
    狀繕本送達楊明山翌日起至清償日止，按週年利率百分之5
    計算之利息。⒉被告3人應連帶給付陳德意15萬元，及自109
    年6月4日起至清償日止，按週年利率百分之5計算之利息。⒊
    願供擔保請准宣告假執行。
二、被告則以：　　
㈠、周惠翼、蔡文惠部分：
  ⒈原告於告訴詐欺刑事案件時已知侵權行為存在，本件起訴時
    已逾民法第197條第1項規定之2年時效請求權時效，爰為時
    效抗辯。
  ⒉陳淑瑾、王濕均非本件被害人，周惠翼、蔡文惠亦未收取其
    餘原告之款項，原告係將款項匯入楊明山之系爭帳戶，原告
    未證明周惠翼、蔡文惠有取得款項，即未因此受有利益，原
    告請求返還利益，顯屬無據。
  ⒊被告係依清水農場理監事會議決議行事，農場未授權下不可
    能匯款，何況場員有簽立委任書給楊明山，並經場員在印領
    清冊用印。
㈡、楊明山部分：
  ⒈原告提出之前案附民業經判決駁回，則其基於侵權行為之請
    求，已敗訴確定，且未提再審之訴，應受一事不再理之拘束
    。
  ⒉原告既存在未自認耕作之風險，且有領取補償金之需求，其
    等委託楊明山代為追償而簽立有償之委任契約，其等所交付
    之款項為律師報酬性質，被告收受為有法律上原因，難認係
    施詐所致，與不當得利要件不符。
  ⒊原告早於104年間提出詐欺刑事案件告訴，則應於1年除斥期
    間為撤銷，倘未經撤銷，則原告支付律師酬金之意思表示仍
    有效存在，楊明山為原告執行受任之職務而原告履行委任支
    付報酬義務，無不當得利可言。
㈢、均聲明：原告之訴駁回。如受不利判決，願供擔保請准宣告
    假執行。
三、兩造（楊明山除外）不爭執事項（見本院卷二第444-445頁
    ，本院依相關卷證為部分文字修正）：
㈠、周惠翼、蔡文惠在本件補償金發放期間分別擔任清水農場之
    場長、會計。
㈡、本院97年度訴字第1398、1413、1414、1415、1416、1417 、
    1419至1423 號共11案民事案件前經清水農場及部分農場場
    員（不包括本件原告主張承租部分）委任楊明山為訴訟代理
    人。
㈢、上開11案件經本院於97年10月31日判決，其中4 件（97年度
    訴字第1421、1414、1416、1413號）認定耕地租賃關係存在
    於彰化縣政府與清水農場場員之間，其中7 件（97年度訴字
    第1422、1423、1398、1415、1417、1419、1420號）認定耕
    地租賃關係存在於彰化縣政府與清水農場之間。楊明山均經
    法院送達判決，最後宣判之97年度訴字第1413號於97年11月
    5日送達楊明山。
㈣、彰化縣政府於97年12月12日函台中縣政府並副知清水農場，
    表示該府與清水農場及農場場員間相關之租佃爭議，計有11
    案於法院審理，如該11案於法院終審一致判決確認耕地租賃
    關係存在於彰化縣政府與清水農場或農場場員間，則就未涉
    訟之縣有耕地，彰化縣政府將比照該終審判決認定耕地租賃
    關係。
㈤、楊明山於98年2 月26日發函彰化縣政府表示上開11案與臺中
    高分院97年上字第340 號案件，雖就耕地租賃契約主體之認
    定有所歧異，然均認定耕地租賃契約存在；其與清水農場認
    為法官不至於不理性到贊同彰化縣政府「一部無效，導致全
    部無效」之主張，希望彰化縣政府儘速發放經判決認定耕地
    租約有效之補償金。
㈥、王郁萱於99年5 月間與被告楊明山簽立委託書，委託楊明山
    辦理領取補償金，同意給付楊明山40萬元，並於99年8 月2
    日王郁萱領取補償金時，由蔡文惠製作印領清冊，經周惠翼
    蓋章，再自補償金內扣除40萬元存入楊明山之系爭帳戶。
㈦、陳德意於99年間與楊明山簽立協議書，委託楊明山辦理領取
    補償金，同意給付楊明山15萬元，除當場給付2 萬元之外，
    再於99年8 月2日陳德意領取補償金，由蔡文惠製作印領清
    冊，經周惠翼蓋章，再自補償金內扣除13萬元存入楊明山之
    系爭帳戶。
㈧、林信一於99年間與楊明山簽立委託書，委託楊明山辦理領取
    補償金，同意給付楊明山補償金數額百分之10，並於99年9 
    月7 日林信一領取補償金後，自行匯款552,196元至楊明山
    之系爭帳戶。
㈨、王瑞養、王志福、王俊民、王濕（王李蝦之法定代理人）於9
    9年9月間與楊明山簽立協議書及委託書，委託楊明山辦理領
    取補償金，同意給付楊明山補償金總額之百分之12.5，上開
    4人領取補償金後，即於99年10月8日分別匯款1,235,526元
    、617,763元、617,763元、1,235,526元至楊明山之系爭帳
    戶。
四、得心證之理由：
㈠、本件無一事不再理情形：
  ⒈按除別有規定外，確定之終局判決就經裁判之訴訟標的，有
    既判力，民事訴訟法第400條第1項定有明文。而訴訟法上所
    謂一事不再理之原則，乃指同一事件已有確定之終局判決者
    而言；其所謂同一事件，必同一當事人就同一法律關係而為
    同一之請求，若此三者有一不同，即不得謂為同一事件，自
    不受確定判決之拘束（最高法院19年上字第278號判決要旨
    參照）。
　⒉被告辯稱本件曾經本院106年度附民字第557、558號判決駁回
    原告之請求，原告未上訴而敗訴確定，受一事不再理原則拘
    束等語。經查，原告前曾以被告3人涉共同詐欺經檢察官起
    訴，於本院104年度易字第735號、105年度易字第627號刑事
    案件（即詐欺刑事案件）審理中，對被告3人提起刑事附帶
    民事訴訟，請求該三人連帶賠償（即前案附民)，該案之被
    告雖與本件相同，惟因前案附民之刑事程序業經本院諭知無
    罪（檢察官提起上訴後，經臺中高分院以106年度上易字第1
    385、1356號受理），前案附民因而以被告受無罪判決為由
    ，依刑事訴訟法第503條第1項前段規定，駁回原告之訴及其
    假執行之聲請，有判決影本在卷可佐（見本院卷一第141-14
    2頁），並經本院調取前案附民卷宗核閱無誤；前案附民雖
    因原告未提起上訴而確定，然既未就原告對於被告3人之損
    害賠償請求為實體判斷，自屬程序判決，非實體確定判決，
    難認有何既判力可言，從而被告3人之抗辯並無可採，合先
    敘明。
㈡、被告所為構成共同侵權行為：
　⒈查彰化縣政府與清水農場、農場員間，因場員承作之耕地有
    無耕地三七五減租條例第16條規定適用，前於本院有11案繫
    屬（計為97年度訴字第1398號、第1413號、第1414號、第14
    15號、第1416號、第1417號、第1419號、第1420號、第1421
    號、第1422號、第1423號），該11案於97年10月31日前均經
    本院宣判，判決結果雖有4件認定耕地租賃關係存在於彰化
    縣政府與清水農場場員間（按宣判次序為：97年度訴字第14
    21號、第1414號、第1416號、第1413號），有7件認定耕地
    租賃關係存在於彰化縣政府與清水農場間（按宣判次序為：
    97年度訴字第1422號、第1423號、第1398號、第1415號、第
    1417號、第1419號及第1420號），上開案件就耕地租賃關係
    主體認定雖有不同，然就彰化縣政府所提出依耕地三七五減
    租條例第16條第2項規定，清水農場承領之耕地有一部未自
    任耕作之情形，故全部耕地租約均為無效之抗辯，則均未予
    採納，並均認定應就各筆耕地有無自任耕作之情形，而分別
    判斷各筆耕地之耕地租賃契約是否有效，不得因任一場員未
    自任耕作，而使其他場員之耕地租賃契約亦歸於無效。又彰
    化縣政府已於97年12月12日函覆臺中縣政府並副知清水農場
    ，表示彰化縣政府與清水農場暨其場員間有關之租佃爭議，
    目前計有11案於法院審理，該11案如經法院終審一致判決確
    認耕地租賃關係存在於彰化縣政府與清水農場或清水農場場
    員間，則就未涉訟之縣有耕地，將比照該等終審判決認定耕
    地租賃關係。
　⒉楊明山經清水農場及清水農場場員委任為上開11案之訴訟代
    理人，周惠翼、蔡文惠則分別為清水農場之場長、會計，自
    對上情知之甚詳；復上開11案嗣均經法院判決確定，客觀上
    法院判決均一致認定耕地租賃契約存在於彰化縣政府與清水
    農場，且彰化縣政府於98年8月26日亦函知清水農場，表示
    彰化縣政府與清水農場間之租佃爭議案件計11案均經法院判
    決確定，認租賃關係存在於彰化縣政府與清水農場間，從而
    除彰化縣政府於95年及96年間舉報未自任耕作之132筆耕地
    外，其餘自任耕作耕地，均比照該等判決結果，認耕地租賃
    關係存在，以上情節業經臺中高分院審理詐欺刑事案件時調
    取103 年度易字第193號卷宗查明無誤，並有106年度上易字
    第1385、1386號刑事判決影本在卷可佐（見本院卷二第251-
    398頁）。
　⒊惟被告3人明知如附表一所示耕地均非彰化縣政府於95年及96
    年間所舉報未自任耕作之132筆耕地，清水農場亦未委任楊
    明山或盛讚法律事務所代為實質審核合法發放耕地補償金事
    宜，清水農場亦未依以往委任律師之慣例，經由理事會決議
    或由理事主席代表清水農場以書面委任楊明山進行補償金核
    發之資料審核乙事，其等竟基於共同詐欺取財之犯意聯絡，
    先由周惠翼提供清水農場場員之承租耕地資料予楊明山，再
    以口頭委任楊明山進行場員之初步資料審查，嗣由楊明山、
    周惠翼、蔡文惠分別以口頭，或由楊明山以其不知情之受僱
    律師許舒凱為清水農場代理人名義發函清水農場場員，向如
    附表一所示耕地場員佯稱渠等向清水農場承租之耕地有一部
    未自任耕作，全部租約無效等違規情形，須委任楊明山律師
    辦理領取補償金事宜，方得順利領取補償金，或故意刁難而
    不依規定製作清冊，待該場員均因而陷於錯誤或無法順利領
    得補償金，而分別與楊明山簽立協議書、債權憑證或委託書
    ，委託楊明山辦理領取補償金事宜，並同意楊明山抽取所領
    補償金一定成數之抽成後，周惠翼、蔡文惠始依程序將應發
    放之補償金發放予該場員，並先將該場員因受詐騙而與楊明
    山約定給付予楊明山之抽成，自如附表一所示場員應領取之
    補償金總額中先予抽取，再扣除清水農場應收取之5%手續費
    後，始將餘款發放予各該場員，再將先行抽取之抽成，一併
    匯入楊明山之系爭帳戶，或指示場員將因受詐騙而與楊明山
    約定給付予楊明山之抽成，自行匯入楊明山之系爭帳戶內，
    楊明山、周惠翼、蔡文惠3人即以此方法詐得如附表一所示
    場員之財物（各詳如附表一所示），並有下列證據可佐：
　⑴楊明山指示「盛讚法律事務所」女性員工，與王郁萱之母陳
    淑瑾聯繫，佯稱需委託楊明山代為辦理方可領取補償金等語
    ，嗣於99年5月間，被告3人在清水農場辦公室內以同前之說
    詞向王郁萱、陳淑瑾詐稱，使其等陷於錯誤，而由王郁萱與
    楊明山簽立委託書、債權憑證，委託楊明山辦理領取補償金
    事項，並同意楊明山抽取40萬元之抽成後，周惠翼、蔡文惠
    始將補償金發放予王郁萱，王郁萱即於99年5月11日在印領
    清冊上簽章，其後王郁萱可領取之補償金即先於99年8月2日
    扣除40萬元抽成匯入楊明山之系爭帳戶後，始發放予王郁萱
    之情節，業經陳淑瑾於詐欺刑事案件偵查、一審審理時證述
    明確，並有盛讚法律事務所函文、彰化縣政府99年4月8日府
    財產字第0990083549號函文所附補償金印領清冊、王郁萱簽
    立之債權憑證、楊明山出具之申辯書及自任耕作切結書、清
    水農場補償費印領清冊、清水農場107年11月14日中清合農
    字第10700165號函文附件、楊明山99年7月21日催告函及系
    爭帳戶交易明細在卷可稽（見103年度他字第6202號卷第92-
    93頁、刑事《下同》一審卷二第63-65頁、卷五第159-162頁、
    刑事《下同》二審卷三第275頁、卷五第144-145、157頁、卷
    六第3-8頁、調查局影卷第243、605-613頁）。
　⑵99年5月間，陳德意前往清水農場欲領取補償金時，周惠翼及
    蔡文惠向陳德意詐稱需至楊明山處簽立同意書始得領取等語
    ，致陳德意陷於錯誤，與楊明山簽立債權憑證，委託楊明山
    處理補償費事宜，並於簽立當日先行給付現金2萬元報酬，
    其餘13萬元報酬則同意楊明山得自補償金中抽取，而於99年
    8月2日匯入楊明山之系爭帳戶之情節，業經陳德意於詐欺刑
    事案件偵查、一審審理時證述明確，並有盛讚法律事務所函
    文、彰化縣政府99年4月8日府財產字第0990083549號函文所
    附補償金印領清冊、陳德意簽立之債權憑證、楊明山出具之
    申辯書、清水農場補償費印領清冊、清水農場107年11月14
    日中清合農字第10700165號函文附件、楊明山之系爭帳戶交
    易明細在卷可稽（見104年度他字第5270號卷第42頁、一審
    卷二第57-60頁、卷五第159頁、二審卷五第144-146、158頁
    、卷六第3-8頁、調查局影卷第499、605-613 頁）。
　⑶99月間，林信一前往清水農場欲領取補償金，周惠翼、蔡文
    惠向其詐稱需至楊明山處簽立同意書始得領取等語，致林信
    一陷於錯誤，至盛讚法律事務所與楊明山立委託書，委託楊
    明山辦理補償事宜，並同意楊明山得自補償金中抽取10%作
    為報酬，林信一因而於99年9月3日在印領清冊上蓋章，而於
    99年9月7日自其帳戶直接將抽成之552,196元匯入楊明山之
    系爭帳戶之情節，業經林信一於詐欺刑事案件偵查、一審審
    理時證述明確，並有刑事一審勘驗林信一與清水農場理事主
    席顏朝雄之對話錄音內容、彰化縣政府99年4月8日府財產字
    第0990083549號函文所附補償金印領清冊、林信一簽立之委
    託書、楊明山出具之申辯書及自任耕作切結書、清水農場10
    7年11月14日中清合農字第10700165號函文附件、楊明山之
    系爭帳戶交易明細可稽（見104年度他字第5270號卷第41-43
    頁、一審卷二第49頁反面至第56頁、第247-250頁、卷三第5
    2頁、卷五第593-594頁、二審卷五第144-145頁、卷六第3-8
    頁、調查局影卷第43、605-613頁）。
　⑷99年4月間，王瑞養前往清水農場欲領取補償金，周惠翼及蔡
    文惠對王瑞養詐稱因土地承租有問題，無法領取補償金，需
    找楊明山協調及簽名始得領取等語，王瑞養乃於同年9月13
    日，邀集同筆耕地其他承租人王志福、王俊民及王李蝦之法
    定代理人王濕，一同前往盛讚法律事務所與楊明山洽談，楊
    明山向該4人詐稱：因承租之土地地目有問題，要與彰化縣
    政府打官司，不能請領補償金，只有寫一個書面資料才可以
    領錢等語，致該4人陷於錯誤，與楊明山簽立委託書及協議
    書，委託楊明山處理補償金事宜，並同意楊明山從補償金中
    抽取12.5%做為報酬，該4人於99年10月5日在印領清冊蓋章
    ，嗣於99年10月8日，自王瑞養、王志福、王俊民、王李蝦
    帳戶分別匯款1,235,526元、617,763元、617,763元、1,235
    ,526元至楊明山之系爭帳戶之情節，業經王瑞養於詐欺刑事
    案件偵查、一審審理及王瑞養、王志福於二審審理時證述明
    確，並有盛讚法律事務所函文、彰化縣政府99年4月8日府財
    產字第0990083549號函文所附補償金印領清冊、委託書、協
    議書、楊明山出具之申辯書、自任耕作切結書、承諾書、清
    水農場補償費印領清冊、清水農場107年11月14日中清合農
    字第10700165號函文附件、王志福、王俊民、王李蝦存摺影
    本可佐（見104年度他字第5270號卷第41-43頁、一審卷二第
    40頁反面至第47頁反面、二審卷二第268-271頁、卷五第44
    頁反面至第49頁、第50-53、144-145、148-154、156頁、卷
    六第3-8頁、104年度他字第5270號卷第26-24頁、調查局影
    卷第41-42、605-613頁）。
　⑸據上，被告3人共同詐欺侵權行為，堪以認定。
㈢、陳淑瑾並非被告詐欺侵權行為之被害人，所為請求為無理由
    ：
　⒈按民法所定侵權行為之賠償，旨在填補被害人所受損害，自
    以被害人之私益因不法侵害致受有損害為要件。本件被告3
    人之詐欺侵權行為固經本院認定於前，惟依前揭說明，得請
    求被告3人賠償損害之人，自以因被告3人之侵權行為而受有
    損害之人為限。
　⒉查陳淑瑾自承附表一編號1所示土地為其女兒王郁萱所承租，
    因被告3人之詐欺行為致陷於錯誤，而由王郁萱與楊明山簽
    立委託書、債權憑證，委託楊明山辦理領取補償金事項等語
    （見本院卷一第17頁），並提出印領清冊為佐（見本院卷一
    第97頁），可知王郁萱原可自清水農場領得其承租上述土地
    之耕地補償金3,703,332元（2,313,666元及1,389,666元）
    ，因被扣除40萬元之抽成匯入楊明山之系爭帳戶內，而受有
    40萬元之損失，此亦為詐欺刑事案件同為認定，綜觀上情，
    可知因被告3人之詐欺行為而受有損害之人係王郁萱，陳淑
    瑾雖為王郁萱之母，既未舉證其有取得王郁萱損害賠償請求
    權或為王郁萱行使權利之依據，所為請求依法無據，自難准
    許。
㈣、按因侵權行為所生之損害賠償請求權，自請求權人知有損害
    及賠償義務人時起，2年間不行使而消滅；時效完成後，債
    務人得拒絕給付。民法第197條第1項前段、第144條第1項分
    別定有明文。又關於侵權行為損害賠償請求權之消滅時效，
    應以請求權人實際知悉損害及賠償義務人時起算，是請求權
    人若主觀上認其有損害及知悉為損害之人係該賠償義務人時
    ，即已起算請求權時效，並不以賠償義務人坦承該侵權行為
    之事實為必要，亦不以知悉賠償義務人因侵權行為所構成之
    犯罪行為經檢察官起訴或法院判決有罪為準（最高法院72年
    台上字第738號判決參照）。經查：
　⒈陳德意、林信一、王瑞養、王志福、王俊民、王濕（下稱陳
    德意等6人）於詐欺刑事案件審理中，曾於105年6月13日具
    狀向本院提起刑事附帶民事起訴，就同一基礎事實，依侵權
    行為之法律關係請求被告連帶賠償，經本院以前案附民受理
    ，並於106年9月26日以被告被訴詐欺之犯罪事實業經詐欺刑
    事案件判決諭知無罪為由判決駁回原告之訴暨假執行之聲請
    等情，有前案附民判決附卷可佐(見本院卷一第141-142頁)
    ，此經本院調取前案附民卷宗核閱無訛；又陳德意等6人係
    於109年2月24日向本院提出民事起訴狀，則有本院收狀戳章
    日期可查(本院卷一第11頁)，則依陳德意等6人提起前案附
    民之行為，已足認其至遲於105年6月13日即知悉其等受被告
    3人詐騙而受有財產上之損害，且被告3人為賠償義務人而應
    構成侵權行為甚明。
　⒉陳德意等6人雖主張其係108年5月9日詐欺刑事案件判決時（
    應係指詐欺刑事案件二審判決），始知被告之詐欺行為構成
    侵權行為，應自刑事判決送達原告時起算等語。惟觀諸刑事
    附帶民事起訴狀所載「被告共同詐欺被告，核被告等行為顯
    然已經構成共同侵權行為，是被告等在民事上自應連帶負侵
    權行為為損害賠償責任，且因渠等獲得不法之所得，自無法
    律上之原因，為此爰依侵權行為、不當得利等起訴請求」等
    語（見本院卷二第447-458頁），顯見陳德意等6人知悉受有
    損害，並已具狀向被告3人求償，則被告3人所涉詐欺行為最
    終是否成立，不影響陳德意等6人已知悉損害及賠償義務人
    之事實，是陳德意等6人上開主張，自無足採。
　⒊從而，雖本院認定陳德意等6人主張被告3人共同侵權行為之
    主張為可採，應依民法第184條第2項、第185條第1項規定連
    帶負損害賠償責任，然陳德意等6人至少於105年6月13日提
    起前案附民，已知有損害及賠償義務人，應自彼時起算其請
    求權時效。惟陳德意等6人於前案刑事附帶民事訴訟經本院
    判決駁回後，遲至109年2月24日始再對被告提起本件侵權行
    為損害賠償訴訟，顯已罹於2年消滅時效，被告3人復為時效
    抗辯，自得拒絕給付，故陳德意等6人之請求被告3人負侵權
    行為損害賠償責任，即屬無據。
㈤、陳德意等6人另主張依民法第197條第2項請求部分：
　⒈按損害賠償之義務人，因侵權行為受利益，致被害人受損害
    者，於前項時效完成後，仍應依關於不當得利之規定，返還
    其所受之利益於被害人，民法第197條第2項定有明文。該條
    固係考量損害賠償義務人如因侵權行為而受利益，致被害人
    蒙受損害時，除使其有侵權行為之請求權外，更應有不當得
    利之請求權，俾發生不當得利返還請求權與損害賠償請求權
    之競合，以保護被害人之利益，但該兩項法律上性質不同之
    請求權，訴訟上所據之原因事實應同屬「因侵權行為而負擔
    之債」之範疇。是該損害賠償義務人如因故意侵權行為而受
    利益，致被害人受損害時，被害人於侵權行為損害賠償請求
    權時效完成後，仍得依上開條項規定以不當得利之請求權為
    主張。
　⒉惟不當得利法則之功能，並不在於填補損害，而在於使受領
    人返還其無法律上原因而受之利益，有別於損害賠償之意義
    。本件陳德意等6人依民法第197條第2項規定，主張依關於
    不當得利之規定，請求損害賠償之義務人返還其因侵權行為
    所受利益時，仍應以義務人有因該其侵權行為而受有利益，
    始足當之。又依不當得利之法則請求返還不當得利，以無法
    律上之原因而受利益，致他人受有損害為其要件，故其得請
    求返還之範圍，應以對方所受之利益為度，非以請求人所受
    損害若干為準（最高法院61年台上字第1695號判決意旨參照
    ）。
　⒊又當事人主張有利於己之事實者，就其事實有舉證之責任，
    民事訴訟法第277條前段亦定有明文。民事訴訟如係由原告
    主張權利者，應先由原告負舉證之責，若原告先不能舉證，
    以證實自己主張之事實為真實，則被告就其抗辯事實即令不
    能舉證，或其所舉證據尚有疵累，亦應駁回原告之請求。經
    查，陳德意等6人分別於如附表一所示時間將如附表一所示
    之款項匯至楊明山系爭帳戶，及陳德意另交付2萬元現金給
    楊明山之情，均為陳德意等6人所不爭執（見不爭執事項第㈦
    至㈨），並經詐欺刑事案件二審判決認定暨製成附表在案，
    可見陳德意等6人交付之款項或交予楊明山或匯入楊明山之
    系爭帳戶，從而 陳德意等6人請求楊明山給付如附表二「請
    求金額」欄所示金額，依法有據。
　⒋陳德意等6人雖稱楊明山詐得之款項經由其父親楊紫奎帳戶，
    將不法利益交付與周惠翼等語，惟此為周惠翼所否認，且依
    楊紫奎所陳伊與周惠翼間存有借貸關係，故要求周惠翼將補
    償費直接匯入周惠翼清水區農會帳戶作為還款等語，有原告
    提出之楊紫奎調查筆錄可佐（見本院卷二第263-265頁），
    可知周惠翼所取得者 ，係楊紫奎清償借款之還款，非楊明
    山詐得之款項，此外，陳德意等6人並未提出其他證據證明
    周惠翼、蔡文惠有取得本件之不法利益，尚難認定陳德意等
    6人所交付款項有由周惠翼、蔡文惠取得，則陳德意等6人依
    民法第179條第2項規定請求周惠翼、蔡文惠返還不當得利，
    即難認有據。
五、綜上所述，陳德意等6人主張依侵權行為請求被告3人連帶負
    賠償責任，已為被告3人為時效抗辯，陳德意等6人之請求自
    難准許，惟陳德意等6人依民法第179條不當得利之法律關係
    ，請求楊明山給付其等如附表二所示金額及遲延利息，為有
    理由，應予准許，至陳德意等6人依民法第179條第2項不當
    得利規定，請求周惠翼、蔡文惠與楊明山連帶負給付之責，
    暨陳淑瑾依民法第184條、第179條第2項規定，請求被告給
    付40萬元及遲延利息，均為無理由，不應准許。
六、兩造均陳明願供擔保，請准宣告假執行、免為假執行，經核
    陳德意等6人勝訴部分，合於法律規定，爰酌定相當之擔保
    金額宣告之（詳如附表二所示），楊明山之聲請核無不合，
    亦酌定相當之金額准許之。至原告敗訴部分，其假執行之聲
    請均失所附麗，應併予駁回之。
七、本件事證已臻明確，兩造其餘攻擊與防禦方法及提出之證據
    ，經本院斟酌後，認為均不足以影響本判決之結果，不再一
    一論述，附此敘明。
八、據上論結，本件陳德意等6人之訴為一部有理由，一部無理
    由，陳淑瑾之訴為無理由，依民事訴訟法第385條第1項前段
    、第79條、第78條，判決如主文。
中　　華　　民　　國　　111 　年　　1 　　月　　12　　日
                  民事第五庭  法  官  李蓓
以上正本係照原本製作。
如對本判決上訴，須於判決送達後20日內向本院提出上訴狀。如
委任律師提起上訴者，應一併繳納上訴審裁判費。
中　　華　　民　　國　　111 　年　　1 　　月　　13　　日
                              書記官  陳采瑜





附表一：
編號 場員 發給補償金之土地 領取補償金之時間（即撥款時間） 領取補償金之金額 扣款、匯款予楊明山時間 楊明山收取之金額（新台幣：元） 匯入楊明山何帳戶 匯入何場員之何帳戶 1 王郁萱 臺中市○○區○段○○○○地號1233、1233-1號土地 99年5月13日 補償費為3,703,332 元，經扣除手續費、代扣款後，實際領取3,284,816元 99年8 月2 日 40萬元 楊明山清水農會00000000000000號帳戶 王郁萱清水農會00000000000000號帳戶 2 陳德意 地號1305、1305-1號土地 99年5月13日 補償費為5,613,666 元，經扣除手續費、代扣款後，實際領取5,455,598元 99年8 月2 日 15萬元 楊明山清水農會00000000000000號帳戶 陳德意清水農會00000000000000號帳戶 3 林信一 地號1361內、1361-1內、1361-2內、1368號土地 99年9月3 日 補償費為5,521,962 元，經扣除手續費後，實際領取5,479,941元 99年9 月7 日（起訴書誤載為17日） 55萬2196元 由林信一帳戶於99年9 月7日匯入楊明山清水農會00000000000000號帳戶 林信一清水農會00000000000000號帳戶 4 王瑞養 地號1257、1258、1266、1267、1260、1288號土地 99年10月5 日 補償費為9,884,205 元，經扣除手續費後，實際領取9,813,325元 99年10月8日 123 萬5526元 由王瑞養帳戶於99年10月8日匯入楊明山清水農會00000000000000號帳戶 王瑞養清水農會00000000000000號帳戶 5 王志福 同上 99年10月5 日 494 萬2103元，經扣除手續費後，實際領取4,906,663元 99年10月8 日 61萬7763元 由王志福帳戶於99年10月8日匯入楊明山清水農會00000000000000號帳戶 王志福清水農會00000000000000號帳戶 6 王俊民 同上 99年10月5 日 494 萬2103元，經扣除手續費後，實際領取4,906,663元 99年10月8日 61萬7763元 由王俊民帳戶於99年10月8日匯入楊明山清水農會00000000000000號帳戶 王俊民清水農會00000000000000號帳戶 7 王李蝦 同上 99年10月5 日 988 萬4205元，經扣除手續費後，實際領取9,813,325元 99年10月8日 123 萬5526元 由王李蝦帳戶於99年10月8日匯入楊明山清水農會00000000000000號帳戶 王李蝦帳號00000000000000號帳戶 

附表二：
編號 原告 請求金額 遲延利息起算日 原告供擔保假執行金額 1 陳德意 15萬元 109年6月4日 5萬元 2 林信一 552,196元 109年3月21日 184,065元 3 王瑞養 1,235,526元 109年3月21日 411,842元 4 王志福 617,763元 109年3月21日 205,921元 5 王俊民 617,763元 109年3月21日 205,921元 6 王李蝦 1,235,526元 109年3月21日 411,842元